---
title: "Laboratorio Nº7"
subtitle: Análisis de Datos
author1: "Profesores: Ramón H. Cornejo-Muñoz y Felipe Rojas"
author2: "Profesor Ayudante de Laboratorio: Mauricio Vargas"
author3: "Ayudantes: Franco Mansilla y Mauricio Díaz"
job: "Universidad Nacional Andrés Bello"
logo: logounab.png
license : by-nc-sa
hitheme: tomorrow
framework: io2012
highlighter: highlight.js
widgets: mathjax
url:
  assets: ../../assets
  lib: ../../libraries
mode: selfcontained # {standalone, draft}
<!-- knit : slidify::knit2slides --> 
knit : slidify::knit2slides

---

```{r setup, cache = FALSE, echo = FALSE, message = FALSE, warning = FALSE, tidy = FALSE}
library(knitr) 
options(width = 100)
opts_chunk$set(message = F, error = F, warning = F, comment = NA, fig.align = 'center', dpi = 100, tidy = F, cache.path = '.cache/', fig.path = 'fig/')

options(xtable.type = 'html')
knit_hooks$set(inline = function(x) {
  if(is.numeric(x)) {
    round(x, getOption('digits'))
  } else {
    paste(as.character(x), collapse = ', ')
  }
})
knit_hooks$set(plot = knitr:::hook_plot_html)
```

## Aplicaciones de OLS en finanzas (1)

<b>Lo que veremos</b>

* Una de las aplicaciones más elementales y útiles de los modelos lineales en finanzas es en la valoración de activos de capital.
* Los ejercicios de este laboratorio están desarrollados sobre la base de la versión simple del modelo CAPM desarrollado a principios de los años sesenta.
* En ningún caso lo que veremos corresponde a los desarrollos actuales de la teoría financiera.
* Los alcances, limitaciones y supuestos del modelo se pueden consultar en los textos de referencia.

<b>Lo que no veremos</b>

* Incluso los modelos elementales en Finanzas pueden adquirir mayor complejidad si se trabajan utilizando series de tiempo.
* En el complemento se verá un poco acerca de este tópico ya que la estacionalidad de los datos y la dependencia entre observaciones ordenadas temporalmente no puede ignorarse.

---

## Aplicaciones de OLS en finanzas (2)

<b>Referencias</b>

Bodie, Z., & Merton, R. C. (2003). <a href="http://catalogo.unab.cl/client/es_ES/inicio/search/detailnonmodal/ent:$002f$002fSD_ILS$002f0$002fSD_ILS:109397/ada;jsessionid=15535683C81D16E98E28ECBC97C4B547?qu=finanzas">Finanzas</a>. Pearson Educación.

Ross, S. A., Westerfield, R. W., & Jaffe, J. F. (2000). <a href="http://catalogo.unab.cl/client/es_ES/inicio/search/detailnonmodal/ent:$002f$002fSD_ILS$002f0$002fSD_ILS:32143/ada?qu=finanzas">Finanzas corporativas</a>. Mc Graw Hill.

Disponibles en biblioteca

---

## Aplicaciones de OLS en finanzas (3)

Ecuación de CAPM:

$r_i = r_f + \beta_i [r_m - r_f] + e_i$

Línea de mercado de capitales:

$\overline{r_p} = r_f + \frac{\overline{r_m}-r_f}{\sigma_m}\cdot \sigma_p$

Frontera de portafolios eficientes:

$\overline{r_p} = k + \frac{dr}{d\sigma}\cdot \sigma_p$

Consideraciones: 

* Se trabaja en los espacios $(\sigma_p,\bar{r}_p)$ y $(\bar{r}_m, \bar{r}_i)$
* En el contexto de CAPM el beta se puede expresar como $\frac{\sigma_{i,m}}{\sigma_m^2}$
* La desviación estándar mide la volatilidad y el beta mide el riesgo

---

## Aplicaciones de OLS en finanzas (4)

Notación:

* $r_a$: retorno de $a$
* $\sigma_{a,b}$: covarianza entre $a$ y $b$ 

Consideraciones:

* Se puede formar un portafolio $p$ combinando el portafolio de mercado (riesgoso) $m$ y el activo libre de riesgo $f$
* El retorno de la acción $i$ se explica a partir del retorno del portafolio de mercado $m$
* La tasa libre de riesgo adecuada es igual a la tasa libre de riesgo de los EEUU más el premio por riesgo país

---

## Aplicaciones de OLS en finanzas (5)

Retorno esperado: Se invierte $a\%$ en un activo riesgoso y $(1-a)\%$ en el portafolio de mercado:

$\overline{r}(a) = a\overline{r_i} + (1-a)\overline{r_m} = a[\overline{r_i}-\overline{r_m}] + \overline{r_m}$

Riesgo asociado:

(1) $\sigma^2(a) = a^2 \sigma_i^2 + (1-a)^2\sigma_m^2 + 2a(1-a)\sigma_{i,m}$

(2) $\sigma(a) = [a^2(\sigma_i^2 + \sigma_m^2  - 2\sigma_{i,m}) + 2a(\sigma_{i,m}-\sigma_m^2) + \sigma_m^2]^{1/2}$

<br>

Si $a = 0$ $\Longrightarrow$ $(\sigma(0),\overline{r}(0)) = (\sigma_m,\overline{r_m})$

Si $a = 1$ $\Longrightarrow$ $(\sigma(1),\overline{r}(1)) = (\sigma_i,\overline{r_i})$

Para calcular la pendiente se debe evaluar en $a=0$

---

## Aplicaciones de OLS en finanzas (6)


Volatilidad del portafolio: 

$r_i = r_f + \beta_i [r_m - r_f] + e_i$

$r_i - r_f = \beta_i [r_m - r_f] + e_i \quad / \:\text{var}()$

$\sigma_i^2 = \beta_i^2\sigma_m^2 + \sigma_e^2$

Retorno del portafolio:

$\left.\frac{dr(a)}{d\sigma(a)}\right|_{a=0} = \left.\frac{dr(a)/da}{d\sigma(a)/da}\right|_{a=0} = \frac{\overline{r_i}-\overline{r_m}}{\frac{1}{\sigma_m}\cdot (\sigma_{i,m}-\sigma_m^2)} := \frac{\overline{r_m}-r_f}{\sigma_m} \Longrightarrow  \overline{r_i} = r_f + \beta_i [\overline{r_m} - r_f]$ 

---

## Ejercicio 1

Usando la librería `Quandl` y `ggplot2`

1. Descargue las series de precios mensuales de los índices Hang Seng Index (恒生指數) y Shanghai Composite Index (上海证券交易所综合股价指) desde el 2005-01-01 hasta el 2015-09-25 y calcule los retornos mensuales de ambos índices.
2. Construya los siguientes gráficos usando:
 * Dos gráficos que reflejen el precio y retorno de cada índice.
 * Un gráfico que contenga el precio de ambos índices (lleve todo a la misma moneda y compare)
 * Cuatro histogramas (conteo y densidad) de los retornos de ambos índices (incluya una prueba de normalidad de los retornos).
 * Un gráfico que contenga el retorno de ambos índices (¿Cuál tiene mayor volatilidad?)

---

## Desarrollo Ejercicio 1 (1)

Librerías necesarias
```{r, message=FALSE}
require(ggplot2);require(gridExtra);require(Quandl);require(reshape)
```

Descargar y guardar los datos los datos
```{r, eval=FALSE}
hk.df <- Quandl("YAHOO/INDEX_HSI", start_date="2005-01-01", end_date="2015-09-25", 
                collapse="monthly", type = "raw")
sh.df <- Quandl("YAHOO/INDEX_SSEC", start_date="2005-01-01", end_date="2015-09-25", 
                collapse="monthly", type = "raw")
saveRDS(hk.df, "hk.df.RData"); saveRDS(sh.df, "sh.df.RData")
```

Para trabajar adecuadamente con Quandl es preciso crear una cuenta gratuita que nos da una llave y agregar `authcode = ...` al comando `Quandl` para poder descargar los datos sin restricciones.

---

## Desarrollo Ejercicio 1 (1)

Comienzo con el archivo del HSI (恒生指數) y ordeno los datos por fecha
```{r, cache=TRUE}
hk.df <- readRDS("hk.df.RData")
colnames(hk.df)[7] <- "Adjusted.Close"
hk.df <- hk.df[order(as.Date(hk.df$Date)),]
```

Calculo los retornos mensuales
```{r}
hk.Adjusted.Close <- hk.df$Adjusted.Close
hk.Return <- diff(hk.Adjusted.Close)/hk.Adjusted.Close[-length(hk.Adjusted.Close)]
hk.Return <- c(NA,hk.Return)
hk.df$Return <- hk.Return
hk.df <- na.omit(hk.df)
```

---

## Desarrollo Ejercicio 1 (2)

Precio y retorno del HSI (恒生指數)

```{r, eval=FALSE}
g1 <- ggplot(hk.df)
g1 <- g1 + geom_line(aes(x = Date, y = Adjusted.Close), col="darkblue")
g1 <- g1 + labs(title = "Hang Seng Index", x = "Date", y = "Nominal Price (HKD)")

g2 <- ggplot(hk.df)
g2 <- g2 + geom_line(aes(x = Date, y = Return), col="darkblue")
g2 <- g2 + labs(title = "", x = "Date", y = "Monthly Return (%)")

grid.arrange(g1, g2, nrow=2)
```

---

## Desarrollo Ejercicio 1 (3)

Precio y retorno del HSI (恒生指數)

```{r, echo=FALSE, fig.width=13.5, fig.height=6.5}
g1 <- ggplot(hk.df)
g1 <- g1 + geom_line(aes(x = Date, y = Adjusted.Close), col="darkblue")
g1 <- g1 + labs(title = "Hang Seng Index", x = "Date", y = "Nominal Price (HKD)")

g2 <- ggplot(hk.df)
g2 <- g2 + geom_line(aes(x = Date, y = Return), col="darkblue")
g2 <- g2 + labs(title = "", x = "Date", y = "Monthly Return (%)")

grid.arrange(g1, g2, nrow=2)
```

---

## Desarrollo Ejercicio 1 (4)

Ordeno los datos del Shanghai Composite Index (上海证券交易所综合股价指) por fecha
```{r}
sh.df <- readRDS("sh.df.RData")
colnames(sh.df)[7] <- "Adjusted.Close"
sh.df <- sh.df[order(as.Date(sh.df$Date)),]
```

---

## Desarrollo Ejercicio 1 (5)

Calculo los retornos
```{r}
sh.Adjusted.Close <- sh.df$Adjusted.Close
sh.Return <- diff(sh.Adjusted.Close)/sh.Adjusted.Close[-length(sh.Adjusted.Close)]
sh.Return <- c(NA,sh.Return)
sh.df$Return <- sh.Return
sh.df <- na.omit(sh.df)
```

---

## Desarrollo Ejercicio 1 (6)

Precio y retorno del Shanghai Composite Index (上海证券交易所综合股价指)
```{r, }
g3 <- ggplot(sh.df)
g3 <- g3 + geom_line(aes(x = Date, y = Adjusted.Close), col="darkblue")
g3 <- g3 + labs(title = "Shanghai Composite Index", x = "Date", y = "Nominal Price (CNY)")

g4 <- ggplot(sh.df)
g4 <- g4 + geom_line(aes(x = Date, y = Return), col="darkblue")
g4 <- g4 + labs(title = "", x = "Date", y = "Monthly Return (%)")

grid.arrange(g3, g4, nrow=2)
```

---

## Desarrollo Ejercicio 1 (7)

Comparación de precios y retornos de ambos índices

```{r, eval=FALSE}
hk.Adjusted.Close <- hk.df[,c("Date","Adjusted.Close")]
sh.Adjusted.Close <- sh.df[,c("Date","Adjusted.Close")]
sh.Adjusted.Close$Adjusted.Close <- sh.Adjusted.Close$Adjusted.Close * 1.21
hk.sh.prices <- merge(hk.Adjusted.Close, sh.Adjusted.Close, by='Date')
colnames(hk.sh.prices) <- c("Date","hk.Adjusted.Close","sh.Adjusted.Close")

hk.sh.prices.melt <- melt(hk.sh.prices, id="Date")  # convert to long format

g5 <- ggplot(data=hk.sh.prices.melt, aes(x=Date, y=value, colour=variable))
g5 <- g5 + geom_line()
g5 <- g5 + scale_color_manual("Index",labels = c("HSI", "SCI"), values = c("royalblue", "darkred"))
g5 <- g5 + labs(title="Index Comparison", x="Date", y="Adjusted Close (HKD)")
g5
```

---

## Desarrollo Ejercicio 1 (8)

```{r}
hk.Adjusted.Close <- hk.df[,c("Date","Adjusted.Close")]
sh.Adjusted.Close <- sh.df[,c("Date","Adjusted.Close")]
sh.Adjusted.Close$Adjusted.Close <- sh.Adjusted.Close$Adjusted.Close * 1.21
hk.sh.prices <- merge(hk.Adjusted.Close, sh.Adjusted.Close, by='Date')
colnames(hk.sh.prices) <- c("Date","hk.Adjusted.Close","sh.Adjusted.Close")

hk.sh.prices.melt <- melt(hk.sh.prices, id="Date")  # convert to long format

g5 <- ggplot(data=hk.sh.prices.melt, aes(x=Date, y=value, colour=variable))
g5 <- g5 + geom_line()
g5 <- g5 + scale_color_manual("Index",labels = c("HSI", "SCI"), values = c("royalblue", "darkred"))
g5 <- g5 + labs(title="Index Comparison", x="Date", y="Adjusted Close (HKD)")
g5
```

---

## Desarrollo Ejercicio 1 (9)

Histogramas de conteo y densidad

```{r, eval=FALSE}
g6 <- ggplot(hk.df, aes(hk.df$Return))
g6 <- g6 + geom_histogram(aes(y = ..density..), 
                          breaks=seq(min(hk.df$Return), max(hk.df$Return), by = 0.01),
                          col="darkblue", fill="darkblue")
g6 <- g6 + labs(title = "HSI Returns Density", x = "Return", y = "Density")

g7 <- ggplot(hk.df, aes(hk.df$Return))
g7 <- g7 + geom_histogram(aes(y = ..count..), 
                          breaks=seq(min(hk.df$Return), max(hk.df$Return), by = 0.01),
                          col="darkblue", fill="darkblue")
g7 <- g7 + labs(title = "HSI Returns Count", x = "Return", y = "Count")

grid.arrange(g6, g7, nrow=1)
```

---

## Desarrollo Ejercicio 1 (10)

```{r, eval=FALSE}
g8 <- ggplot(sh.df, aes(sh.df$Return))
g8 <- g8 + geom_histogram(aes(y = ..density..), 
                          breaks=seq(min(sh.df$Return), max(sh.df$Return), by = 0.01),
                          col="darkblue", fill="darkblue")
g8 <- g8 + labs(title = "SCI Returns Density", x = "Return", y = "Density")

g9 <- ggplot(sh.df, aes(sh.df$Return))
g9 <- g9 + geom_histogram(aes(y = ..count..), 
                          breaks=seq(min(sh.df$Return), max(sh.df$Return), by = 0.01),
                          col="darkblue", fill="darkblue")
g9 <- g9 + labs(title = "SCI Returns Count", x = "Return", y = "Count")

grid.arrange(g8, g9, nrow=1)
```

---

## Desarrollo Ejercicio 1 (11)

```{r}
g6 <- ggplot(hk.df, aes(hk.df$Return))
g6 <- g6 + geom_histogram(aes(y = ..density..), 
                          breaks=seq(min(hk.df$Return), max(hk.df$Return), by = 0.01),
                          col="darkblue", fill="darkblue")
g6 <- g6 + labs(title = "HSI Returns Density", x = "Return", y = "Density")

g7 <- ggplot(hk.df, aes(hk.df$Return))
g7 <- g7 + geom_histogram(aes(y = ..count..), 
                          breaks=seq(min(hk.df$Return), max(hk.df$Return), by = 0.01),
                          col="darkblue", fill="darkblue")
g7 <- g7 + labs(title = "HSI Returns Count", x = "Return", y = "Count")

grid.arrange(g6, g7, nrow=1)
```

---

## Desarrollo Ejercicio 1 (12)

```{r}
g8 <- ggplot(sh.df, aes(sh.df$Return))
g8 <- g8 + geom_histogram(aes(y = ..density..), 
                          breaks=seq(min(sh.df$Return), max(sh.df$Return), by = 0.01),
                          col="darkblue", fill="darkblue")
g8 <- g8 + labs(title = "SCI Returns Density", x = "Return", y = "Density")

g9 <- ggplot(sh.df, aes(sh.df$Return))
g9 <- g9 + geom_histogram(aes(y = ..count..), 
                          breaks=seq(min(sh.df$Return), max(sh.df$Return), by = 0.01),
                          col="darkblue", fill="darkblue")
g9 <- g9 + labs(title = "SCI Returns Count", x = "Return", y = "Count")

grid.arrange(g8, g9, nrow=1)
```

---

## Desarrollo Ejercicio 1 (13)

Prueba de normalidad (Shapiro-Wilk ya que Kolmogorov-Smirov requiere continuidad en la distribución)

```{r}
shapiro.test(hk.df$Return)
shapiro.test(sh.df$Return)
```

---

## Desarrollo Ejercicio 1 (14)

Dispersión de los retornos del HSI y el SCI 

```{r, eval=FALSE}
hk.Return <- hk.df[,c("Date","Return")]
sh.Return <- sh.df[,c("Date","Return")]
hk.sh.returns <- merge(hk.Return, sh.Return, by='Date')
hk.sh.returns <- hk.sh.returns[hk.sh.returns$Date > "2014-12-31",]
colnames(hk.sh.returns) <- c("Date","hk.Return","sh.Return")

hk.sh.returns.melt <- melt(hk.sh.returns, id="Date")  # convert to long format
g10 <- ggplot(data=hk.sh.returns.melt, aes(x=Date, y=value, colour=variable))
g10 <- g10 + geom_point() + geom_line()
g10 <- g10 + scale_color_manual("Index",labels = c("HSI", "SCI"), values = c("royalblue", "red"))
g10 <- g10 + labs(title="Index Comparison", x="Date", y="Return (%)")
g10
```

---

## Desarrollo Ejercicio 1 (15)

```{r}
hk.Return <- hk.df[,c("Date","Return")]
sh.Return <- sh.df[,c("Date","Return")]
hk.sh.returns <- merge(hk.Return, sh.Return, by='Date')
hk.sh.returns <- hk.sh.returns[hk.sh.returns$Date > "2014-12-31",]
colnames(hk.sh.returns) <- c("Date","hk.Return","sh.Return")

hk.sh.returns.melt <- melt(hk.sh.returns, id="Date")  # convert to long format
g10 <- ggplot(data=hk.sh.returns.melt, aes(x=Date, y=value, colour=variable))
g10 <- g10 + geom_point() + geom_line()
g10 <- g10 + scale_color_manual("Index",labels = c("HSI", "SCI"), values = c("royalblue", "red"))
g10 <- g10 + labs(title="Index Comparison", x="Date", y="Return (%)")
g10
```

---

## Ejercicio 2

Usando la librería `Quandl`y `ggplot2`:

1. Descargue las series de precios mensuales de Cheung Kong Holdings Hong Kong para el mismo periodo que el HSI y calcule los retornos mensuales de la acción.
2. Construya un gráfico que contenga el retorno de ambos índices (¿Cuál tiene mayor volatilidad?)
3. Calcule el beta de CAPM de la acción por definición y usando el comando `lm` (¿Es la acción más o menos riesgosa que el portafolio de mercado?)

---

## Tarea

Descargue las series de precios del IPSA y una empresa que transa en la BCS en el mismo periodo que en los ejercicios anteriores. Replique los ejercicios anteriores con sus datos.
