---
title: "Complemento Laboratorio Nº4"
subtitle: Análisis de Datos
author: "Profesores: Ramón H. Cornejo-Muñoz y Felipe Rojas</br>Profesor Ayudante de Laboratorio: Mauricio Vargas</br>Ayudantes: Franco Mansilla y Mauricio Díaz</br></br>Universidad Nacional Andrés Bello"
output: html_document
widgets: mathjax
url:
  assets: ../../assets
  lib: ../../libraries
mode: selfcontained # {standalone, draft}
---

<a href='http://creativecommons.org/licenses/by-nc-sa/3.0/'>
    <img width = '80px' src = 'http://mirrors.creativecommons.org/presskit/buttons/88x31/png/by-nc-sa.png'>
</a>

# Ejercicio 1
Examine las variables de la base de datos `appleProdFr86` y en base a estos datos estime los parámetros de la siguiente función de producción lineal:
$$y = \beta_0 + \sum_i \beta_i x_i$$

Obtenga una predicción del output.

```{r}
data("appleProdFr86", package = "micEcon")
data <- appleProdFr86
rm(appleProdFr86)

data$qCap <- data$vCap/data$pCap
data$qLab <- data$vLab/data$pLab
data$qMat <- data$vMat/data$pMat
```

```{r}
# funcion lineal
prodLin <- lm(qOut ~ qCap + qLab + qMat, data = data)
summary(prodLin)
data$qOutLin <- fitted(prodLin)
```

# Ejercicio 2
Examine las variables de la base de datos `appleProdFr86` y en base a estos datos estime los parámetros de la siguiente función de producción cuadrática:
$$y = \beta_0 + \sum_i \beta_i x_i + \frac{1}{2} \sum_i \sum_j \beta_{ij} x_i x_j$$

Obtenga una predicción del output.

```{r}
# funcion cuadrática
prodQuad <- lm(qOut ~ qCap + qLab + qMat + I(0.5*qCap^2) + I(0.5*qLab^2) + I(0.5*qMat^2)
               + I(qCap*qLab) + I(qCap*qMat) + I(qLab*qMat), data = data)
summary(prodQuad)
data$qOutQuad <- fitted(prodQuad)
```

# Ejercicio 3

Determine cual de las dos funciones es más adecuada para representar la relación entre los inputs y el output.

```{r}
library("lmtest")
waldtest(prodLin, prodQuad)
lrtest(prodLin, prodQuad)
```